臺灣桃園地方法院刑事判決　　　　　　　100年度訴字第549號
公　訴　人　臺灣桃園地方法院檢察署檢察官
被　　　告　潘富烈
選任辯護人　劉楷律師
　　　　　　黃麗岑律師
　　　　　　段思妤律師
被　　　告　林仁兆
　　　　　　陳國中
上列被告等因妨害自由等案件，經檢察官提起公訴（100 年度偵
字第6046號），被告於準備程序進行中，就被訴事實為有罪之陳
述，經本院告知簡式審判程序意旨，並聽取當事人及辯護人之意
見後，本院裁定依簡式審判程序審理，判決如下：
    主  文
潘富烈犯恐嚇取財未遂罪，累犯，處有期徒刑肆月；又共同犯恐
嚇取財罪，累犯，共參罪，各處有期徒刑柒月，扣案之廠牌為NO
KIA 手機壹支（內含門號0000000000號SIM 卡壹張，
序號為000000000000000號），沒收；又共同犯
恐嚇取財未遂罪，累犯，處有期徒刑肆月，扣案之廠牌為NOKIA
手機壹支（內含門號0000000000號SIM 卡壹張，序號
為000000000000000號），沒收；又共同以非法
方法，剝奪他人行動自由，累犯，處有期徒刑捌月，扣案之廠牌
為NOKIA 手機壹支（內含門號0000000000號SIM 卡壹
張，序號為000000000000000號），沒收。應執
行有期徒刑貳年貳月。扣案之廠牌為NOKIA 手機壹支（內含門號
0000000000號SIM 卡壹張，序號為00000000
0000000號），沒收。
陳國中共同犯恐嚇取財未遂罪，處有期徒刑參月，如易科罰金，
以新臺幣壹仟元折算壹日。扣案之廠牌為NOKIA 手機壹支（內含
門號0000000000號SIM 卡壹張，序號為000000
000000000號），沒收。
林仁兆共同以非法方法，剝奪他人行動自由，處有期徒刑肆月，
如易科罰金，以新臺幣壹仟元折算壹日。扣案之廠牌為NOKIA 手
機壹支（內含門號0000000000號SIM 卡壹張，序號為
000000000000000號），沒收。
    事  實
一、潘富烈前於民國98年間，因公共危險案件，經本院以98年度
    桃交簡字第1078號判決判處有期徒刑2 月確定，甫於98年7
    月9 日易科罰金執行完畢，詎其仍不知悔改，而為下列行為
    ：
  (一)緣楊芝穎與李宜秦於97年9 月間起，在桃園縣桃園市○○路
    1384號經營「真饌小吃店」，因潘富烈之手下游富強（通緝
    中）常至該店白吃白喝，不堪其擾，楊芝穎遂於98年10月間
    擬以每月新臺幣（下同）3 萬元之代價請潘富烈出面圍事，
    並為其催討先前游富強白吃白喝所生之呆帳，潘富烈知悉上
    情後，遂於數日後前往「真饌小吃店」找楊芝穎討論圍事之
    細節，並當場表示只願為該店圍事，不願為其追討先前之呆
    帳，楊芝穎遂稱：「如此則該店無須請人圍事」等語，未料
    此舉引起潘富烈不滿，遂基於恐嚇取財之犯意，向楊芝穎與
    李宜秦楊揚稱：「保護費提高為每月10萬元，且3 日內如未
    交付10萬元的話，就把渠等之店砸掉」等語，使楊芝穎心生
    畏懼，擔心該店此後恐永無寧日，遂跪求潘富烈請其看在其
    單親又有2 名子女待扶養之份上放其一馬。
  (二)惟潘富烈不僅不為所動，反於98年11月6 日起10天內，與游
    福強分別基於恐嚇取財之犯意聯絡，由潘富烈以廠牌為NOKI
    A 手機1 支（內含門號0000000000號SIM 卡1 張）聯繫游富
    強等人，並利用楊芝穎等人因其前開行為感到惶恐害怕之際
    ，3 次帶同多人到該店喝酒、吃飯，並均於飽足後拒不付款
    ，總計在該店消費而不付帳約3 萬元。
二、許坤俱（通緝中）於98年8 月18日，赴桃園縣大園鄉沙崙村
    沙崙62之3 號李阿葉經營之雜貨店，向收集簽單向組頭簽注
    之李阿葉拿4 張簽單簽賭（許坤俱及李阿葉涉犯賭博部分，
    另案偵辦中），共簽了6 組牌180 支，簽注金額共計14,400
    元，當日開彩結果許坤俱實際並未簽中，惟許坤俱見李阿葉
    年老可欺，竟於翌日傍晚持5 張簽單影本（比原來所簽多出
    1 張），將該張多出之偽造簽單影本出示李阿葉並稱其簽中
    180 萬8,000 元，要求李阿葉如數付款，然因該簽單影本不
    實，為李阿葉所拒並將該不實之簽單影本撕毀。許坤俱竟與
    潘富烈、呂理祥（另簽分偵案辦理）及陳國中3 人，共同基
    於意圖為自己不法所有之犯意聯絡，先後由潘富烈以前開廠
    牌為NOKIA 手機1 支（內含門號0000000000號SIM 卡1 張）
    聯絡後，於98年8 月20日19時許，及8 月21日14時許兩度赴
    李阿葉之上述雜貨店，並出言向李阿葉恐嚇稱：「老番顛，
    中了獎不付錢，不會放過你」等語，使李阿葉心生畏懼，惟
    因李阿葉無力支付該鉅額款項而未遂。
三、潘富烈及林仁兆受黃建裕之託，為黃建裕處理其與黃輝郎間
    之債務糾紛，黃建裕並允諾若能如期處理妥債務，會將要到
    款項之一半（約700 、800 萬元）付予潘富烈作為酬勞，謀
    議既定，三人即與真實姓名、年籍均不詳，綽號「阿文」之
    成年男子，共同基於剝奪他人行動自由之犯意聯絡，於98年
    11月17日下午6 時15分許，於潘富烈以前開廠牌為NOKIA 手
    機1 支（內含門號0000000000號SIM 卡1 張）聯絡後，分別
    駕駛二部自用小客車，前往黃輝郎所經營，位於彰化縣大村
    鄉○○路330 號之檳榔攤前，由林仁兆及綽號「阿文」者，
    強行將黃輝郎押至綽號「阿文」之男子所駕駛之自用小客車
    內，再將之載往彰化縣北斗鎮河濱公園附近的冷凍倉庫辦公
    室內，剝奪黃輝郎之行動自由。黃建裕並拿出清償債務契約
    書【內容意旨為：乙方黃輝郎於95年9 月13日，曾向甲方（
    空白）借款1,660 萬元，經協商後第1 期以面額500 萬元之
    本票支付，其餘於98年12月18日以土地貸款還清1,160 萬元
    】要求黃輝郎簽署，並以「如果不從的話，就要將你（指黃
    輝郎）丟到海裏」等語恐嚇黃輝郎，潘富烈及林仁兆等人，
    則在旁助勢，致使黃輝郎心生畏懼，而簽署上開清償債務契
    約書。其後於98年11月18日凌晨2 時許，黃輝郎簽署上開清
    償債務契約書後，潘富烈等人始將黃輝郎釋放。嗣於100 年
    3 月7 日7 時10分許起，為臺灣桃園地方法院檢察署檢察官
    指揮內政部警政署刑事警察局及桃園縣政府警察局蘆竹分局
    偵查員循線查獲，並扣得廠牌為NOKIA 手機1 支（內含門號
    0000000000號SIM 卡1 張，序號為000000000000000 號）。
四、案經桃園縣政府警察局蘆竹分局移送臺灣桃園地方法院檢察
    署偵辦後提起公訴。
    理  由
一、本件被告潘富烈、林仁兆、陳國中所犯均係死刑、無期徒刑
    、最輕本刑為3 年以上有期徒刑以外之罪，渠等於準備程序
    中就被訴事實為有罪之陳述，經本院告知簡式審判程序之旨
    ，並聽取公訴人及被告、辯護人之意見後，經本院依刑事訴
    訟法第27 3條之1 第1 項之規定，裁定進行簡式審判程序。
二、上開事實，業據被告潘富烈、林仁兆及陳國中於本院準備程
    序及審理時坦承不諱，核與證人李宜秦於警詢之證述；證人
    即被害人楊芝穎、李阿葉、黃輝郎、證人A （為秘密證人，
    詳細之年籍資料詳真實姓名對照表）、袁淑玲於警詢及偵查
    中之證述；證人黃建裕於警詢及偵查中之證述，大致相符，
    且有扣押物品目錄表、門號0000000000號行動電話通訊監察
    譯文、「真饌小吃店」現場照片暨監視錄影翻拍照片共11張
    等資料在卷可稽，並有廠牌為NOKIA 手機1 支（內含門號00
    00000000號SIM 卡1 張，序號為000000000000000 號）扣案
    可佐，足徵被告潘富烈等3 人上開任意性自白，核與事實相
    符，應屬可信。是本案事證明確，被告潘富烈等3 人之犯行
    洵堪認定。
三、論罪科刑部分；
  (一)核被告潘富烈就犯罪事實一(一)所為，係犯刑法第346 條第3
    項、第1 項之恐嚇取財未遂罪；就犯罪事實一(二)所為，則係
    犯同法第346 條第1 項之恐嚇取財罪。公訴意旨固認被告潘
    富烈就犯罪事實一(二)所為，係涉犯刑法第346 條第2 項之恐
    嚇得利罪名，惟刑法第346 條第1 項之恐嚇取財罪，以恐嚇
    得現實之財物為要件，刑法第346 條第2 項之恐嚇得利罪，
    則係以恐嚇得抽象之利益為要件，本案被告潘富烈既係恐嚇
    使「真饌小吃店」之楊芝穎等人心生畏懼，而不得不提供餐
    點供渠等食用，從而，被告潘富烈所恐嚇得者係具體現實之
    食物，應成立恐嚇取財罪，是公訴意旨認被告潘富烈就犯罪
    事實一(二)所為，係犯刑法第346 條第2 項之恐嚇得利罪，尚
    有誤會，惟其行使恐嚇手段以取用餐點之社會基本事實相同
    ，爰變更起訴法條，並經本院當庭告知罪名。被告潘富烈就
    犯罪事實一(二)部分，與游富強間，有犯意聯絡及行為分擔，
    均應論以共同正犯。被告潘富烈就犯罪事實一(二)部分，係三
    次分別起意帶同小弟前往「真饌小吃店」白吃白喝，犯意個
    別，行為互殊，應予分論併罰。另被告潘富烈犯罪事實一(一)
    、(二)間，犯意個別，行為互殊，亦應予以分論併罰。又被告
    潘富烈就犯罪事實一(一)部分，雖已著手恐嚇取財行為之實行
    ，惟未生取得財物之結果，其行為尚屬未遂，爰就該部分依
    刑法第25條第2 項後段規定，按既遂犯之刑減輕之。
  (二)核被告潘富烈與被告陳國中就犯罪事實二所為，均係犯刑法
    第346 條第3 項、第1 項之恐嚇取財未遂罪。被告潘富烈、
    陳國中與許坤俱、呂理祥間就犯罪事實二部分，有犯意聯絡
    及行為分擔，均應論以共同正犯。另被告潘富烈及陳國中就
    犯罪事實二部分，雖已著手恐嚇取財行為之實行，惟未生取
    得財物之結果，其行為尚屬未遂，爰就該部分依刑法第25條
    第2 項後段規定，按既遂犯之刑減輕之。
  (三)次按刑法第302 條之妨害自由罪，係妨害他人自由之概括的
    規定，故行為人具有一定目的，以非法方法剝奪人之行動自
    由者，除法律別有處罰較重之規定（例如略誘及擄人勒贖等
    罪），應適用各該規定處斷外，如以使人行無義務之事，或
    妨害人行使權利為目的，而其強暴脅迫復已達於剝奪人行動
    自由之程度，即祇成立本罪，不應再依同法第304 條論處。
    誠以此項使人行無義務之事，或妨害人行使權利之低度行為
    ，應為剝奪人行動自由之高度行為所吸收，不能以其目的係
    在使人行無義務之事，或妨害人行使權利，認為係觸犯刑法
    第302 條第1 項及第304 條第1 項之二罪名，依同法第55條
    ，從一重處斷（最高法院29年上字第2359號判例意旨參照）
    。次按刑法第302 條之妨害自由罪，原包括私禁及以其他非
    法方法剝奪人之行動自由而言，所謂非法方法，當包括強暴
    脅迫等情事在內（最高法院74年臺上字第3404號判例意旨參
    照）。又按刑法第302 條第1 項之妨害自由罪，原以強暴、
    脅迫為構成要件，其因而致普通傷害，乃強暴、脅迫當然之
    結果，除另有傷害故意外，仍祇成立該條項之罪，無同法第
    27 7條第1項 之適用（最高法院30年上字第3701號判例意旨
    參照）。查被告潘富烈及林仁兆於強行將被害人黃輝郎拉上
    自用小客車之際，即已著手以強暴手段剝奪黃輝郎之行動自
    由，又被告潘富烈及林仁兆於剝奪黃輝郎行動自由之過程中
    ，併施以強暴、脅迫之手段，要求黃輝郎簽署「清償債務契
    約書」，而使黃輝郎行無義務之簽署上開契約書，揆諸上揭
    判例意旨，其使人行無義務之簽署「清償債務契約書」低度
    行為，應為剝奪人行動自由之高度行為所吸收，不另論罪；
    另被告於剝奪告訴人行動自由之過程中，併施以脅迫、恐嚇
    危安之手段（包括向黃輝郎恫稱「如果不從的話，就要將你
    （指黃輝郎）丟到海裡」，使黃輝郎心生畏懼，不敢輕舉妄
    動甚而簽署上開契約書，揆諸上揭判例意旨，該脅迫、恐嚇
    危安等行為，乃剝奪他人行動自由之非法方法，不另論罪。
    故核被告潘富烈與林仁兆就犯罪事實三所為，均係犯刑法第
    302 條第1 項之剝奪他人行動自由罪。被告潘富烈、林仁兆
    與黃建裕及綽號「阿文」之成年男子間，有犯意聯絡及行為
    分擔，均應論以共同正犯。
  (四)又被告潘富烈有前開犯罪事實欄一所載之科刑及執行情形，
    甫於98年7 月9 日易科罰金執行完畢之事實，有臺灣高等法
    院被告前案紀錄表1 份附卷可參，其於受有期徒刑之執行完
    畢後，5 年以內故意再犯本件有期徒刑以上之罪，為累犯，
    故就被告潘富烈所犯之犯罪事實一(一)、(二)、二、三部分，均
    應依刑法第47條第1 項規定加重其刑，並就其所犯犯罪事實
    一(一)、二恐嚇取財未遂罪部分，依法先加後減之。爰審酌被
    告潘富烈正值青年，為牟個人私利，竟不思自力賺取，而以
    恐嚇、妨害自由等手段滿足個人所須之犯罪動機、目的、手
    段，以及其犯後坦承犯行之犯後態度暨對被害人所造成之傷
    害等一切情狀，分別量處如主文所示之刑，並定其應執行刑
    。另審酌被告陳國中及林仁兆正值青、壯年，竟以恐嚇、妨
    害自由之方式造成被害人心生畏怖之犯罪動機、目的、手段
    ，以及渠等犯後坦承犯行之犯後態度等一切情狀，分別量處
    如主文所示之刑，並於斟酌被告陳國中及林仁兆之年齡、學
    歷、職業、家庭經濟狀況及對被害人造成之傷害等節後，諭
    知如主文所示之易科罰金折算標準，以示懲儆。至公訴人雖
    認需就被告潘富烈部分宣告褫奪公權，然本院認被告潘富烈
    犯後對其犯行多所悔悟，犯後態度堪稱良好，實無依法宣告
    褫奪公權之必要，附此敘明。另數罪併罰，有二裁判以上者
    ，依刑法第51條規定，定其應執行刑，刑法第53條定有明文
    。次按數罪併罰中之一罪，依刑法規定得易科罰金，若因與
    不得易科之他罪併合處罰結果而不得易科罰金時，原可易科
    部分所處之刑，自亦無庸為易科折算標準之記載，司法院大
    法官會議第144 號解釋意旨可資參照。被告潘富烈就犯罪事
    實一(一)、二所犯之刑，雖得易科罰金，惟與犯罪事實一(二)、
    三所犯不得易科罰金之他罪併合處罰之結果，本院於定執行
    刑時，自無庸諭知易科罰金，併予敘明。
  (五)沒收部分：末按沒收為從刑之一種，應隨主刑宣告。又共同
    正犯因相互間利用他方之行為，以遂行其犯意之實現，本於
    責任共同之原則，共同正犯應對所參與犯罪之全部事實負責
    ，有關從刑之沒收部分，雖他共同正犯所得之物，亦應於其
    本身所處主刑之後，併為沒收之諭知（最高法院92年度臺上
    字第7050號判決意旨參照）。查扣案之廠牌為NOKIA 手機1
    支（內含門號0000000000號SIM 卡1 張，序號為0000000000
    00000 號，行動電話服務須以通話晶片卡為使用介面，因此
    電信公司於出租行動電話門號予消費者使用時，即同時附帶
    提供晶片卡給消費者作為門號使用之介面，故電信公司接受
    消費者申辦門號並將該門號開通上線時，該晶片卡之所有權
    亦移轉於消費者，自不能認該晶片卡仍屬電信公司所有之物
    ），係被告潘富烈所有，供其持以聯絡同案被告陳國中、林
    仁兆及案外人游富強等人共犯上開犯行所用，業據被告潘富
    烈於本院訊問時供陳明確（參見上開本院卷第88頁反面），
    是上開手機（含SIM 卡1 張），依上開判決意旨，應分別在
    被告潘富烈所犯各罪（除犯罪事實欄一(一)外）及被告陳國中
    、林仁兆與被告潘富烈共同所犯犯罪事實主文項下，分別宣
    告沒收，併此敘明。
據上論斷，應依刑事訴訟法第273 條之1 第1 項、第299 條第1
項前段、第300 條，刑法第346 條第3 項、第1 項、第302 條第
1項 、第28條、第25條第2 項、第47條第1 項、第51條第5 款、
第41條第1 項前段、第38條第1 項第2 款，刑法施行法第1 之1
條第1 項、第2 項前段，判決如主文。
本案經檢察官吳靜怡到庭執行職務。
中    華    民    國    100     年    11    月    9   日
                  刑事第五庭    法  官  石蕙慈
以上正本證明與原本無異。
如不服本判決應於收受判決後10日內向本院提出上訴書狀，並應
敘述具體理由。其未敘述上訴理由者，應於上訴期間屆滿後20日
內向本院補提理由書( 均須按他造當事人之人數附繕本) 「切勿
逕送上級法院」。
                                書記官  羅婉榕
中    華    民    國   100    年    11    月    9     日
附錄論罪科刑依據之法條：
中華民國刑法第302 條
（剝奪他人行動自由罪）
私行拘禁或以其他非法方法，剝奪人之行動自由者，處5 年以下
有期徒刑、拘役或3 百元以下罰金。
因而致人於死者，處無期徒刑或7 年以上有期徒刑，致重傷者，
處3 年以上10年以下有期徒刑。
第1 項之未遂犯罰之。
中華民國刑法第346條
（恐嚇取財得利罪）
意圖為自己或第三人不法之所有，以恐嚇使人將本人或第三人之
物交付者，處6月以上5年以下有期徒刑，得併科1千元以下罰金
。
以前項方法得財產上不法之利益，或使第三人得之者，亦同。
前二項之未遂犯罰之。